臺灣嘉義地方法院民事判決　95年度家訴字第76號
原　　　告　戊○○
訴訟代理人　林芳榮律師
被　　　告　丁○○
　　　　　　己○○
　　　　　　甲○○○
　　　　　　丙○○○
　　　　　　乙○○○
　　　　　　　　　　　　巷2弄.
上列當事人間請求分割共有物事件，本院於中華民國96年6月15
日言詞辯論終結，判決如下：
    主      文
兩造共有坐落嘉義縣朴子市○○○段松華小段五三七地號土地，
建，面積二二八三平方公尺，及同段五三八地號土地，面積二三
二七平方公尺，應合併分割如附圖所示：Ａ部分面積七六八．三
三平方公尺分歸被告丁○○所有；Ｂ部分面積七六八．三三平方
公尺分歸被告己○○所有；Ｃ部分面積七六八．三四平方公尺分
歸原告取得；Ｄ部分面積七六八．三三平方公尺分歸被告甲○○○取得；Ｅ部分面積七六八．三三平方公尺分歸被告丙○○○取
得；Ｆ部分面積七六八．三四平方公尺歸被告乙○○○取得。
兩造共有坐落嘉義縣朴子市○○○段南勢小段七一地號土地，建
，面積四五五七平方公尺，分割如附圖所示：Ｇ部分面積七五九
．五０平方公尺分歸被告丁○○所有；Ｈ部分面積七五九．五０
  平方公尺分歸被告己○○所有；Ｉ部分面積七五九．五０平方
  公尺分歸原告取得；Ｊ部分面積七五九．五０平方公尺分歸被
  告甲○○○取得；Ｋ部分面積七五九．五０平方公尺分歸被告
  陳黃還切取得；Ｌ部分面積七五九．五０平方公尺歸被告乙○○○取得。
兩造共有坐落嘉義縣朴子市○○○段南勢小段一三０地號土地，
建，面積五０三五平方公尺，分割如附圖所示：Ｍ部分面積八三
九．一七平方公尺分歸被告丁○○所有；Ｎ部分面積八三九．一
七平方公尺分歸被告己○○所有；Ｏ部分面積八三九．一六平方
公尺分歸原告取得；Ｐ部分面積八三九．一七平方公尺分歸被告
甲○○○取得；Ｑ部分面積八三九．一七平方公尺分歸被告陳黃
還切取得；Ｒ部分面積八三九．一六平方公尺歸被告乙○○○取
得。
訴訟費用由兩造按如附表所示「原應有部分」比例負擔。
    事實及理由
一、被告己○○、甲○○○、丙○○○、乙○○○經合法通知，
    均未於言詞辯論期日到場，核無民事訴訟法第386條各款所
    列情形，爰依原告之聲請，由其一造辯論而為判決。
二、原告主張：
（一）坐落嘉義縣朴子市○○○段松華小段537地號，面積2283
      平方公尺、538地號，面積2327平方公尺；坐落嘉義縣朴
      子市○○○段南竹小段71地號，面積4557平方公尺、130
      地號，面積5035平方公尺，為被繼承人黃水土之遺產，由
      兩造辦理公同共有繼承登記。
（二）系爭土地並無法令規定或契約約定不得分割之情形，基於
      土地經濟有效利用，實有分割之必要，因無法協議分割，
      爰請求依裁判為分割。松華小段537地號、538地號，因共
      有人相同，繼承權利範圍亦相同，又因是相鄰土地，為求
      合併使用，避免細分，以提高經濟價值，爰請求合併分割
      。
（三）因原告與被告己○○、甲○○○、丙○○○、乙○○○，
      雖分割，但仍要合併耕作，故分在一邊，而將被告丁○○
      分在一邊，又被告己○○各分在東邊算起第二筆，係因其
      是媽媽，將來如「百年」後，由子女繼承，丁○○如繼承
      後，可以分在靠其土地部分，能合併使用，其餘繼承人，
      也可合併使用，故分割方案，對公同共有人均為有利。
（四）被告丁○○所提分割方案，與原告分割方案，其所分配取
      得之土地，價值均相同，惟其故意將自己之土地分在中間
     （東邊算起各第三筆），勢將妨害其餘被告己○○、甲○○○、丙○○○、乙○○○與原告合併使用土地。又縱然
      其不願分在東邊算起第一筆，而希望分在東邊算起第三筆
      ，只要將其第一筆與原告第三筆對調即可，被告甲○○○
      、丙○○○、乙○○○希望分配之順序與其無關，但其分
      割方案，卻故意將被告甲○○○、丙○○○、乙○○○，
      所希望分配之順序弄亂、亂分，其心態實令人質疑。又其
      分割方案將被告己○○（母），分在東邊算起第一筆，將
      第二筆分給原告，如將來己○○（母）過世，產生繼承時
      ，被告丁○○之應繼分，無法分配與其所分割之土地緊鄰
      ，無法合併使用，對其反而不利，故被告丁○○之分割方
      案，不足採。爰狀請鈞院如訴之聲明而為判決。
（五）聲明求為判決：
      1、兩造共有坐落嘉義縣朴子市○○○段松華小段537地號
         ，面積2283平方尺、同小段538地號，面積2327平方公
         尺；坐落嘉義縣朴子市○○○段南竹小段71地號，面
         積4557平方公尺、同小段130地號，面積5035平方公尺
         ，准予遺產分割，其分割方法如附圖所示：代號Ａ、7
         68．33平方公尺，由被告丁○○取得，代號Ｂ、768．
         33平方公尺，由被告己○○取得，代號Ｃ、768．34平
         方公尺，由原告戊○○取得，代號Ｄ、768．33平方公
         尺，由被告甲○○○取得，代號Ｅ、768．33平方公尺
         ，由被告丙○○○取得，代號Ｆ、768．34平方公尺，
         由被告乙○○○取得（以上為松華小段五三七地號、
         五三八地號合併分割）；代號Ｇ、759．5平方公尺，
         由被告丁○○取得；代號Ｈ、759．5平方公尺，由被
         告己○○取得，代號Ｉ、759．5平方公尺，由原告黃
         明賜取得，代號Ｊ、759．5平方公尺，由被告伍黃秀
         錦取得，代號Ｋ、759．5平方公尺，由被告丙○○○
         取得，代號Ｌ、759．5平方公尺，由被告乙○○○取
         得（以上為南竹小段七一地號）。代號Ｍ、839．17
         平方公尺，由被告丁○○取得，代號Ｎ、839．17平方
         公尺，由被告己○○取得，代號Ｏ、839．16平方公尺
         ，由原告戊○○取得，代號Ｐ、839．17平方公尺，由
         被告甲○○○取得，代號Ｑ、839、17平方公尺，由被
         告丙○○○取得，代號Ｒ、839．16平方公尺，由被告
         乙○○○取得（以上為南竹小段130地號）。
      2、訴訟費用由兩造各負擔六分之一。
（六）提出地籍圖騰本3件、土地登記謄本4件、戶籍謄本7份、
      繼承系統表暨遺產清冊各1件為證。
三、被告丁○○則以：
　　同意分割，但不同意原告分割方案，由於土地有高低，被告
    要分在中間，旁邊土地比較不好，會有老鼠，請鈞院採用被
    告所提方案一分割。
四、被告己○○、甲○○○、丙○○○、乙○○○雖未於最後言
    詞辯論期日到場，惟提出準備書狀陳稱，同意遺產分割，並
    同意原告所提之分割方案，因分割後，渠等欲與原告合併耕
    種，五人分在一起，方便合併耕種，如依被告丁○○所提分
    割方案，渠等與原告土地無法分在一起。
五、本院依職權勘驗現場，及囑託嘉義縣朴子地政事務所測量。
六、原告主張坐落嘉義縣朴子市○○○段松華小段537地號，面
    積2283平方尺、同小段538地號，面積2327平方公尺；坐落
    嘉義縣朴子市○○○段南竹小段71地號，面積4557平方公尺
    、同小段130地號，面積5035平方公尺，為兩造之被繼承人
    黃水土之遺產，業據其土地登記謄本正本、戶籍謄本7份暨
    被繼承人黃水土之繼承系統表1份為證。且為被告所不爭執
    ，堪信為真實。
七、按各共有人得隨時請求分割共有物。但因物之使用目的不能
　　分割或契約定有不分割之期限者，不在此限；又共有物分割
  　之方法，不能協議決定者，法院得因任何共有人之聲請，命
    為分配，民法第823條第1項、第824條第2項定有明文。又系
    爭坐落嘉義縣朴子市○○○段松華小段537地號，面積2283
    平方公尺、538地號，面積2327平方公尺，二筆土地相毗連
    ，其共有人及各共有人就該二筆土地之應有部分均相同，且
    均為農牧用地，有土地登記謄本在卷可憑，原告請求合併分
    割系爭537、538地號土地，核屬有據，應予准許。
八、至分割方法，本院斟酌如次：
（一）系爭土地537、538地號土地，略呈長方形，僅南側臨路，
      系爭71地號土地，呈不規狀，130地號土地呈長方形，均
      北側臨4米農路，現均種植水稻，業據本院履勘現場查明
      屬實，製有勘驗筆錄可稽，並囑託嘉義縣水上地政事務所
      測量，製有96年2月1日複丈成果圖可稽。
（二）按分割共有物之訴，係就共有關係之共有物，以消滅共有
      關係為目的，予以分割，使共有人就共有物之一部分單獨
      取得所有權之形成訴訟。若採如原告所提分割方案分割，
      按各共有人應有部分比例分配，符合公平原則。且兩造分
      得之土地均臨路，有通路以對外連接公路，各筆土地均能
      獲得充分利用，達到地盡其利之效益。又因係按各共有人
      應有部分比例分配，且各筆土地均面臨道路，價值相當，
      無須互為補償。
（三）被告丁○○雖主張由於土地有高低，被告要分在中間，旁
      邊土地比較不好，會有老鼠云云，惟未舉證供本院查證，
      其主張是否真實已非無疑。且被告己○○、甲○○○、丙○○○、乙○○○均已明白表示同意原告所提出之分割方
      案，顯見原告之分割方案較能兼顧各共有人間公平合理之
      原則，且對於共有之土地能發揮有效之利用，較為可採。
（四）綜上所述，為維護系爭土地利用價值及整體經濟效益，本
      於公平原則，爰酌定如附圖方案所示分割，判決如主文第
      一、二、三項所示。
九、綜上所述，本院審酌系爭土地之條件、臨路狀況、使用現狀
    、整體利用之效益、各共有人之利益、原告所提如附圖所示
    分割方案之優劣及兩造之意願等情，認以附圖所示分割方案
    分割系爭土地，應屬可採，爰分割為如主文第一、二、三項
    所示。
十、本件事證已臻明確，兩造其餘攻擊防禦方法及舉證，經審核
    結果於判決結果不生影響，爰不予一一論列。
十一、按因共有物分割事件涉訟，由敗訴當事人負擔訴訟費用顯
      失公平者，法院得酌量情形，命勝訴之當事人負擔其一部
      。民事訴訟法第80條之1定有明文。依上開規定，本院認
      本件訴訟費用應由兩造按附表所示原應有部分比例負擔。
十二、據上論結，本件原告之訴為有理由，依民事訴訟法第385
      條第1項前段、第78條、第80條之1、第85條第1項但書，
      判決如主文。
中　　華　　民　　國　　96　　年　　6 　　月　　29　　日
                    家事法庭法　官　柯月美
以上正本係照原本作成
如對本判決上訴須於判決送達後廿日內向本院提出上訴狀
中　　華　　民　　國　　96　　年　　6 　　月　　29　　日
                            書記官　孫靜芳
                附表：
                ┌───────┬───────────┐
                │ 共   有   人 │  應   有   部   分   │
                ├───────┼───────────┤
                │   戊○○     │      1/6             │
                ├───────┼───────────┤
                │   丁○○     │      1/6             │
                ├───────┼───────────┤
                │   己○○     │      1/6             │
                ├───────┼───────────┤
                │   甲○○○   │      1/6             │
                ├───────┼───────────┤
                │   丙○○○   │      1/6             │
                ├───────┼───────────┤
                │   乙○○○   │      1/6             │
                └───────┴───────────┘
